臺灣苗栗地方法院民事判決　　　　　　　　　　　　　九十一年度簡上字第二三號
　　上　訴　人　乙○○
　　被上訴人　　丙○○
右當事人間請求拆屋還地事件，上訴人對於中華民國九十一年四月十六日本院苗栗簡
易庭九十年簡字第七○一號第一審判決提起上訴，本院於九十三年四月十九日辯論終
結，判決如下：
    主  文
上訴駁回。
第二審訴訟費用由上訴人負擔。
    事實及理由
一、上訴人起訴主張被上訴人所有之門牌號碼苗栗縣竹南鎮中美里番社五六號二層房
    屋（下稱系爭建物）越界占用上訴人所有坐落苗栗縣竹南鎮○○段第八一六地號
    土地（下稱系爭土地）如上訴人起訴狀附圖所示紅色部分面積四平方公尺（實際
    占用面積以測量後結果為準），日前經苗栗縣竹南地政事務所鑑測後始發現前開
    占用情事，屢次請求被上訴人將越界部分建物拆除並返還占用部分之土地，均未
    獲置理。上訴人之妻陳盆前因不知被上訴人系爭建物越界，以為被上訴人系爭建
    物之屋壁係蓋在兩造土地之界址上，而與被上訴人訂立共同壁永久使用約定書，
    但被上訴人應拆除越界建物之義務不因此解免。至被上訴人系爭建物占用上訴人
    系爭土地之面積應自被上訴人房屋全部占用面積均為鑑測，而非僅從被上訴人屋
    壁之中心線為基準測量，況僅係上訴人之母所搭蓋之斜棚依附被上訴人系爭建物
    之屋壁，若將系爭建物屋壁拆除，上訴人隨時可自行砌築牆壁，而無需使用被上
    訴人之屋壁，為此依據民法第七百六十七條規定請求被上訴人將越界部分建物拆
    除並返還占用部分之土地，又苗栗縣苗栗地政事務所之測量結果有失公正客觀等
    語。
二、被上訴人則以其房屋於建築前曾經土地測量過，並經苗栗縣政府建設局核發使用
    執照，被上訴人於建築時搭建八吋厚度之牆壁與上訴人系爭土地為界，當時系爭
    建物之牆壁外圍係位於被上訴人系爭土地內，嗣因上訴人要使用被上訴人前開房
    屋外牆加以建築，並同意補貼費用給被上訴人，被上訴人始於地籍重測時同意以
    該外牆之中心線為兩造土地界址，被上訴人並未占用上訴人之土地，且上訴人房
    屋亦就系爭建物牆壁有所使用，已成為上訴人房屋結構不可或缺之一部份，就兩
    造目前現場使用情形以觀，被上訴人系爭房屋之外牆於客觀上已成為兩造房屋所
    使用之共同壁，故被上訴人系爭建物是否越界占用上訴人系爭土地，自應以該共
    同壁中心線為基準加以測量，而經原審囑託苗栗縣竹南地政事務所鑑測，結果被
    上訴人並未占用系爭土地，況縱有越界建築之事實，上訴人知其越界而未即時提
    出異議者，亦不得請求移去或變更系爭建物等語置辯。
三、本件經本院於九十三年三月十六日、同年四月十九日整理並協議簡化爭點及不爭
    執點（見本院第一一一、一三○頁之言詞辯論筆錄），是以本院僅就兩造協議簡
    化之爭點及不爭執點為審究，合先敘明。
四、兩造不爭執事項：
  (一)坐落苗栗縣竹南鎮○○段第八一六地號土地為上訴人所有。
  (二)門牌號碼苗栗縣竹南鎮中美里番社五六號二層房屋為被上訴人所有，門牌號碼苗
    栗縣竹南鎮中美里番社五五號房屋為上訴人所有。
  (三)上訴人之妻陳盆與被上訴人就共同壁定有約定書。
  (四)地籍圖重測調查表中系爭八一六及八一七地號土地之界址係以兩造牆壁中心線「
    三中」為界，上訴人之妻陳盆與被上訴人均有蓋章，兩造對其上印章之真正不爭
    執。
    查上揭情事，有土地登記謄本、房屋繳稅證明書、約定書、地籍圖重測地籍調查
    表各一份為證，且為兩造所不爭執，自堪信為真實。
五、本件應審酌者厥為被上訴人之系爭建物是否無權占用上訴人所有之系爭土地？經
    兩造協同整理簡化本件之爭點為：(一)究應以被上訴人系爭建物外牆或以共同壁中
    心線為基準來測量被上訴人系爭建物是否占用上訴人系爭土地？(二)兩造所使用之
    共同壁所占用之土地是否屬上訴人所有？(三)上訴人之妻陳盆與被上訴人訂立之共
    同壁約定書是否出於錯誤？茲分述如下：
  (一)按所有人對於無權占有或侵奪其所有物者，得請求返還之；對於妨害其所有權者
    ，得請求除去之；有妨害其所有權之虞者，得請求防止之；民法第七百六十七條
    固有明文。
  (二)經本院依職權囑託苗栗縣苗栗地政事務所測量人員進行鑑界測量結果：如複丈成
    果圖中之編號Ａ為被上訴人所有之五六號建物，編號Ｂ為上訴人所有之五五號建
    物，Ｃ─Ｄ為地籍線，Ｆ─Ｇ為被上訴人建物外牆使用上訴人建物十三公分，面
    積為一．四二平方公尺，系爭界址牆壁厚度二十六公分，兩造房屋共同壁為中心
    ，被上訴人建物未越界使用，有苗栗縣苗栗地政事務所九十二年四月三日苗第二
    字第○九二○○○二四一五號函附實測位置圖、該所九十三年一月十四日苗第二
    字第○九三○○○○三九八號函附實測圖附卷可稽。是系爭牆壁厚達二十六公分
    ，建築在上訴人與被上訴人所有土地之間。上訴人雖否認鑑定結果之之真正，辯
    稱苗栗縣苗栗地政事務所之測量結果有失公正客觀，重測後之地籍圖與實際現況
    已有落差，不得作為鑑測兩造土地界址之唯一依據等語，惟前開複丈成果圖係依
    據苗栗縣竹南地政事務所九十二年五月更正測量成果繪製，而苗栗縣苗栗地政事
    務所前因系爭八一六地號與八一七地號土地界線，經測量後發現有與地籍圖不相
    符處，為求審慎，檢送實測圖、觀測手簿請苗栗縣竹南地政事務所惠覆，有苗栗
    縣苗栗地政事務所九十二年二月十日苗地二字第○九二○○○○八九六號函附函
    文附卷供參，並經證人即苗栗縣苗栗地政事務所派員至現場測量之人員甲○○到
    庭證述：「本件之前有重測過，所以重測後，依據我的測量發現兩造的牆壁中心
    線與地籍圖之地籍線並不相符，我的測量還是依據舊的地籍圖，後來竹南地政發
    現他的地籍圖有誤就發文給我，是更正後的地籍圖，我就依據更正後的地籍圖更
    正即兩造共同壁中心線與地籍圖相符，．．．。」等語明確（見本院九十三年一
    月十五日之言詞辯論筆錄），此外，上訴人並未舉證證明該重測後之地籍圖記載
    有何違誤，空言辯稱前開重測後之地籍圖與現況不符，依此繪製之複丈成果圖記
    載不實云云，並無可採。
  (三)上訴人於其所有系爭土地上蓋有門牌號碼苗栗縣竹南鎮中美里番社五五號一層房
    屋，與被上訴人所有門牌號碼同鎮番社五六號二層房屋相互毗鄰，而上訴人房屋
    係緊貼於被上訴人房屋外牆所建，並未另行搭蓋獨立之圍牆，就一樓建物部分，
    被上訴人房屋之外牆即係上訴人房屋之內壁，牆內即為上訴人房屋之車庫及客廳
    ，上訴人亦於該牆上掛有壁飾物品等情，業經原審會同苗栗縣竹南地政事務所測
    量人員勘驗現場屬實，有勘驗筆錄、現場附圖各一份、照片五幀附卷供參。而上
    訴人於原審審理時自承：「後來我因要蓋房子要貼他（即被告）的外牆，才貼他
    一萬多元，我房子蓋好後就住在那裡，並且以他的外牆作為我客廳及車庫的內牆
    使用。」等語（見原審九十一年四月二日之言詞辯論筆錄），足見上訴人房屋現
    亦就該牆壁有所使用，且該道牆壁業已成為上訴人房屋結構不可或缺之一部分，
    因此，就兩造目前於現場使用情形觀之，被上訴人前開房屋之外牆於客觀上確已
    成為兩造房屋所使用之共同壁，並非單純由被上訴人一方使用之房屋外牆。
  (四)上訴人對於其妻陳盆與被上訴人就兩造建物之共同壁訂定約定書，約定共同壁永
    久共同使用之事實固不爭執，惟主張其妻陳盆前因出於錯誤，不知被上訴人房屋
    越界始與被上訴人訂定共同壁永久使用約定書，應以被上訴人房屋外牆為是否越
    界之測量線基準云云。然證人即上訴人之妻陳盆雖到庭證稱：「我當時並未去做
    測量，所以並不知被上訴人的房屋有占到我的房子。」等語明確，但尚不得執此
    認其意思表示有錯誤，上訴人對其妻陳盆意思表示有錯誤一節，無法舉證以實其
    說，依舉證責任分配原則，不能認為真正。且依民法第八十八條第一項但書之規
    定以其錯誤或不知事情，非由表意人自己之過失者為限，查本件約定書之內容係
    因當時上訴人之妻陳盆為搭棚子曬金紙，會用到被上訴人房屋之牆壁，而簽定約
    定書，並由被上訴人與上訴人之妻陳盆於約定書上簽名等情，業經證人陳盆到院
    證述明確（見本院九十三年三月十六日準備程序筆錄），且為兩造所不爭執，是
    依經驗法則而論，上訴人之妻陳盆對於約定內容應無錯誤可言，縱使確有錯誤，
    上訴人之妻亦難卸過失之責，亦無從依上述民法第八十八條第一項但書之規定主
    張撤銷。又依據該約定書約定：「甲方（即被上訴人）願將其所有竹南鎮中美里
    番社門牌五六號平房．．．之南側牆壁給鄰房即竹南鎮中美里番社門牌五五號乙
    方（即陳盆）所有平房．．．為共同壁永久使用」，且上訴人之妻陳盆願補償被
    上訴人牆壁之工資材料費及供共同壁基地使用之基地地價，解釋上兩造之真意應
    係將共同壁中心線為界各自有單獨所有權。
  (五)又原審囑託苗栗縣竹南地政事務所派員以前開基準線進行測量，該所函覆表示：
    「竹南鎮○○段於八十一年辦理地籍圖重新測量時，八一六及八一七地號界址即
    由雙方共同認定以牆壁中心為界，並於地籍調查表蓋章」等語相符，有苗栗縣苗
    栗地政事務所九十三年一月十四日苗第二字第○九三○○○○三九八號函附實測
    圖、苗栗縣竹南地政事務所九十一年三月八日南地所二字第０九一００００一九
    五四號函檢附地籍調查表及土地複丈成果圖等件在卷足憑，且兩造對於前開地籍
    調查表上上訴人之妻陳盆及被上訴人均有於其上蓋章均不爭執，是上開二筆土地
    於地籍測量時曾有以牆壁中心線為界址之約定。
  (六)按共同壁乃由各相鄰土地所有權人各提出部分土地合建共同牆壁，以供雙方所建
    房屋共同使用者，故共同壁既係經過相鄰土地所有權人同意興建後共同使用以建
    造房屋，縱有占用鄰地之事實，亦不能認為係無權占用。是上訴人之妻陳盆與被
    上訴人間確曾訂定共同壁使用約定書，而上訴人與訴外人陳盆為夫妻關係，同住
    一址，對於被上訴人與陳盆間之共同壁使用約定書應可得知悉，且就兩造目前於
    現場使用情形觀之，被告前開房屋之外牆於客觀上確已成為兩造房屋所使用之共
    同壁，並非單純由被告一方使用之房屋外牆，佐以地籍重測時經當時土地所有權
    人即上訴人之妻陳盆蓋章同意以兩造牆壁中心線「三中」為界等情，應認上訴人
    與被上訴人之系爭共同壁當然有占有系爭土地之正當權源，且該牆壁之拆除將造
    成被上訴人房屋倒塌，亦不符合社會經濟利益。
六、綜上所述，被上訴人抗辯其有權占有系爭土地，自屬可信，上訴人主張被上訴人
    無權占有系爭土地為不足採。從而，上訴人起訴主張被上訴人房屋越界建築占用
    系爭土地，依無權占有之法律關係請求拆屋還地，尚屬無據，應予駁回。上訴人
    之訴既經駁回，其假執行之聲請已失所附麗，應併予駁回。原審為上訴人敗訴之
    判決，及駁回其假執行之聲請，並無不合。上訴意旨指摘原判決不當，求予廢棄
    改判，為無理由，應予駁回。
七、兩造其餘之陳述及所提其他證據，或於判決之結果無影響，或與本案之事實無涉
    ，自不須逐一斟酌論述，併此敘明。
八、據上論結，本件上訴為無理由，依民事訴訟法第四百三十六條之一第三項、第四
    百四十九條第一項、第七十八條，判決如主文。
中　　　華　　　民　　　國　　九十三　　年　　　四　　　月　　 三十 　　日
                                  臺灣苗栗地方法院民事庭
                                  審判長法      官    陳鴻斌
                                        法      官    曾明玉
                                        法      官    沈佳宜
正本證明與原本無異
本件不得上訴
中　　　華　　　民　　　國　　九十三　　年　　　四　　　月　　 三十 　　日
                                        法院書記官    李惠雯
